臺灣臺北地方法院民事判決　　　　　　　　　　　　九十二年度小上字第一七三號
　　上　訴　人　乙○○
　　訴訟代理人　丁○○
　　被上訴人　　甲○○
　　訴訟代理人　丙○○
當事人間請求返還不當得利事件，上訴人對於中華民國九十二年九月八日臺灣臺北地
方法院臺北簡易庭九十二年度北小字第五三二號第一審判決提起上訴，本院於九十三
年八月十一日言詞辯論終結，判決如下：
    主      文
原判決關於駁回上訴人後開第二項之訴部分，及該部分訴訟費用之裁判均廢棄。
被上訴人應給付上訴人新台幣壹萬壹仟柒佰零元，及自民國九十二年二月二十五日
起至清償日止按年息百分之五計算之利息。
第一、二審訴訟費用，由被上訴人負擔。
    事實及理由
甲、程序方面：本件被上訴人未於最後言詞辯論期日到場，核無民事訴訟法第三百八
    十六條各款所列情形，應依上訴人之聲請，由其一造辯論而為判決。
乙、實體方面：
一、本件上訴人起訴主張：坐落台北市○○區○○段一小段三一二－三０地號，面積
    五三點五六平方公尺之土地（下稱系爭土地），係上訴人與他人共有之土地，上
    訴人之應有部分為0000000分之五六二八六即三十分之一，而被上訴人無
    合法占有權源，竟佔用上開土地之一部分即四十點八八平方公尺，以作為門牌號
    碼台北市○○路四六八巷十弄八號及十號建物之基地，並出租、使用該建物，而
    受有相當於租金之利益，致上訴人無法使用收益而受有損害。爰依不當得利之規
    定，請求被上訴人返還自八十六年十一月間起至九十一年十月間之不當得益。對
    被上訴人抗辯之陳述略以：
  (一)台北市政府於民國四十五年間為安置羅斯福路道路拓寬工程拆遷違建戶，固曾向
    部分地主價購土地，供拆遷戶建屋使用，但上訴人及上訴人之被繼承人即訴外人
    鄭文章及訴外人鄭黃娥並未與台北市政府協議出售系爭土地之應有部分，亦未承
    諾台北市政府得先行使用土地。至六十九年間，台北市政府向鄭黃娥等人提出請
    求移轉所有權之訴，經台灣高等法院以七十年上字第三三五○號及最高法院以七
    十三年台上字第一三七五號判決台北市政府敗訴確定，認定台北市政府與原地主
    所為之收購協議無效。台北市政府未經上訴人被繼承人同意占有系爭土地建築房
    屋，即屬無法律上原因侵害上訴人之被繼承人鄭文章及鄭黃娥之權利，並因而獲
    致占有之利益，自應負返還不當得利之義務，被上訴人向台北市政府買受上揭房
    屋，應繼受台北市政府無正當權源占用上訴人所有系爭土地之瑕疵，亦應對上訴
    人負不當得利之返還義務，被上訴人不得抗辯其為「善意占有人」。
  (二)最高法院九十一年度台上字第二五八八號之民事判決，雖推定訴外人鄭貢槌有代
    表或代理鄭沈配之全體繼承人出賣其遺產之真意，惟鄭貢槌與台北市政府簽收購
    協議時，鄭沈配業已死亡，其合法繼承人即鄭黃娥（即訴外人鄭文章之母），在
    六十九年間於鈞院六十九年訴更一○八號案中明確表示：「並沒有把土地賣給台
    北市政府，也沒有領到價金，更沒有在協調紀錄上簽名，足證未曾賣系爭土地給
    台北市政府，更沒有委託鄭貢槌代表或代理訴外人鄭沈配之全體繼承人出賣其遺
    產之情事」，且當時訴外人鄭再吉係為大房，鄭貢槌係二房，鄭黃娥係三房，其
    各房各有其權利，焉有由鄭貢槌代理鄭沈配之理。況協議紀錄中確無上訴人之被
    繼承人鄭文章及鄭黃娥之簽名，而鄭貢槌、鄭再吉於協調記錄上簽名處分系爭之
    土地，係未得全體公同共有人之同意，該出賣系爭土地之協議自始即非合法，上
    訴人及上訴人之先人既未參與系爭協議，復亦未曾同意交付系爭土地予台北市政
    府供拆遷戶建屋使用，上訴人不受系爭協議拘束，被上訴人即無合法權源取得系
    爭土地之所有及占用權利。
  (三)於收購協議之初，鄭黃娥與鄭文章並未居住於系爭土地，故對該協議一事並不知
    情，直至台北市政府提出訴訟時方知有協議出賣一事，並經最高法院判決台北市
    政府對系爭土地無所有權，是上訴人為真正權利人。至訴外人鄭玉須雖曾向台北
    市政府請求給付買賣系爭土地之價款，並於七十四年至七十七年間由台北市政府
    與原地主協調買賣土地事宜，惟鄭文章與鄭玉須係不同房系，鄭文章不知且未參
    加該協調會，且鄭文章早於七十七年間與吳讚勝簽立系爭土地之買賣合約，不可
    能違約再予出售。台灣高等法院八十三年上字第一一二五號、最高法院八十九年
    度台再字第五二號民事判決中所認定該協議為有效之事實，實為法院之不察。復
    查台北市政府於七十四年四月十六日時曾以北市七四財字第○九八○四號函向系
    爭土地所居住之該住戶，表示其因判決確定僅有三分之一所有權而不再收取租金
    等語，亦可證明台北市政府對其他三分之二之土地承認為無權占有。
  (四)被上訴人主張台灣最高法院八十九年度台再字第五二號民事判決書中所指之上訴
    人等「有先前『同意』將系爭土地於民國四十五年間交由台北市政府以供被上訴
    人（即被上訴人）建屋使用之『承諾』行為，因此上訴人被判敗訴而不得請求拆
    屋還地．．．」等語，而誤以為本件上訴人係屬應受前開判決拘束之當事人之一
    ，然該案判決所載「上訴人等」與上訴人非屬同一繼承系統，上訴人及其被繼承
    人均非該判決書所載之訴訟當事人，該判決之效力並不及於上訴人；且上訴人及
    上訴人之被繼承人等未曾有任何「同意」之表示，而將系爭土地應有部分同意交
    給台北市政府免費提供予被上訴人建屋使用之承諾，況該拆屋還地事件與本案返
    還不當得利之租金案件，兩案法律關係不同，不可混為一談。
    綜上，請求被上訴人返還自民國八十六年十一月間起至九十一年十月止之不當得
    利計新台幣（下同）一萬一千七百元，及自起訴狀繕本送達之翌日起至清償日止
    ，按年息百分之五計算之利息。原審為上訴人敗訴之判決，上訴人於本院聲明：
    (一)原判決廢棄。
    (二)被上訴人應給付上訴人一萬一千七百零三元，及自起訴狀繕本送達之翌日起至
    清償日止按年息百分之五計算之利息語。（上訴人於原審原係請求被上訴人應連
    帶給付上訴人三萬四千八百元，及自起訴狀繕本送達之翌日起至清償日止按年息
    百分之五計算之利息，嗣於本院九十三年七月七日減縮如前開聲明）。
二、被上訴人略以：被上訴人以其房屋所坐落之土地，係經台北市政府同意撥租於被
    上訴人使用，並取得部分所有權及領有門牌號碼，雖經最高法院七十三年台上字
    第一三七五號民事判決判定台北市政府無所有權，致土地所有權回歸原地主名下
    所有，惟最高法院亦以九十一年度台上字第一二九號判決判定上訴人等原地主無
    法請求被上訴人等住戶拆屋還地，是被上訴人係合法占有系爭土地，現台北市政
    府亦與上訴人等地主協商由被上訴人等住戶原地購買，惟上訴人等地主意見橫生
    ，始終無法達成協議，且被上訴人本於相信拆遷政策，而租用系爭土地，應為善
    意之第三人，台北市政府與上訴人地主間之紛爭，應與被上訴人無涉等語資為抗
    辯。並聲明：駁回上訴。
三、經查，坐落台北市○○區○○段一小段三一二－三地號，面積八百七十二平方公
    尺土地，係上訴人與他人共有之土地，上訴人應有部分為三十分之一，被上訴人
    原係台北市五分埔（現羅斯福路一段）一帶居民。台北市政府於四十五年間為拓
    寬羅斯福路而遷置包括被上訴人在內之居民於系爭土地上，被上訴人接受台北市
    政府之拆遷安排，於上開系爭土地之四十點八八平方公尺部分建築房屋，作為門
    牌號碼台北市○○區○○路四六八巷十弄八號及十號建物之基地，進而出租、使
    用該建物情，為兩造所不爭執，並據其提出之地籍圖謄本一件、土地登記謄本一
    件、建物謄本一件、本院九十年促字第二一三七八號支付命令一件、系爭土地列
    表一件、協議記錄一件、台北市政府北市地四字第○九二三一五二六六○○號函
    一件、（七四）財四字第○九八○四號函一件、台北市政府工務局建築管理處北
    市工建違字第四九七二三號函一件、系爭建物之測量成果圖、地籍圖為證，自堪
    信上訴人所主張前開事實為真正。
四、上訴人主張被上訴人無權占有系爭土地一節，為被上訴人所否認，是本件首應審
    究者，即被上訴人是否為無權占有？又按基於債之關係而為占有之一方當事人，
  　得向他方當事人即所有權人主張有占有之正當權源，惟當占有人將占有再移轉予
    第三人時，如具備下列三要件，即中間占有人對於所有權人有合法之占有權源；
    第三人自中間人基於一定債之關係，而取得占有之權利；中間人將其直接占有移
    轉予第三人，此時第三人亦得對所有權人主張其有占有之權利，此即為「占有連
    鎖」。本件被上訴人之系爭建物占用系爭土地，係基於債之關係因台北市政府之
    交付而占有，而台北市政府又係以四十五年八月二十七日之收購協議為占有之權
    源。因此，被上訴人占用系爭土地是否有合法之權源，關鍵在於系爭收購協議是
    否得對抗上訴人，此即本件之爭執所在。茲論述如下：
  (一)經查，台北市政府於四十五年間為安置南京東路等道路拓寬工程之數百戶違建拆
    遷戶居民，曾由台北市政府地政處前身地政科協議價購坐落台北市松山區○○○
    段七九、七九之一、八○、八一、一○六、一○六之一、一○七、一○八、一一
    ○、一一一地號等十筆私有土地（重測後分別為台北市○○區○○段一小段五七
    四、五七五、五八○－五八二、六五二－六五九、六六○－六六九、六七五－六
    七七、六七八之一、六七九、六八○、七○九及永吉段一小段三一○、三一二、
    三一二之一地號等土地）列為五分埔遷建基地，並協議地主辦理徵收，台北市政
    府並協議與系爭土地原地主訂立土地之買賣契約，嗣經原地主交付土地予台北市
    政府先行安置拆遷戶，台北市政府並自四十六年一月起劃地分配拆遷戶自建房屋
    ，或由台北市政府興建簡易住宅一併出租予違建戶，與住戶訂立租約使用，此為
    兩造所不爭，合先敘明。
  (二)又依卷附四十五年八月二十七日之收購協議紀錄（見原審卷第一四二頁），列名
    於會議紀錄者，雖有鄭沈配、賴興成、賴王金，且載明地主「鄭沈配代表」、「
    鄭貢槌」之簽名，惟鄭沈配早於三十三年八月十六日死亡，此為被上訴人於原審
    所不爭執，並有上訴人提出之繼承系統表（附於本院卷，編號：上證十四），是
    鄭沈配自無從授權鄭貢槌代理出席。原審以鄭沈配於收購協議簽訂時已亡故，鄭
    貢槌為鄭沈配之繼承人，當知鄭沈配已無權利能力，不能為契約當事人，其仍以
    鄭沈配代理人名義簽名於收購協議，承諾出售鄭沈配之全部應有部分，其「真意
    實為代表或代理鄭沈配之全體繼承人出賣其遺產。」乙節固非無據；惟當時價購
    土地其中登記為鄭沈配所有之部分尚未為遺產分割，而登記名義人仍為鄭沈配，
    從而，鄭貢槌於系爭收購協議紀錄上表示意旨，應係以鄭沈配全體繼承人之身分
    而參與協議之訂定，然鄭貢槌固已表明其代理本人即鄭沈配全體繼承人而為締約
    之意思，惟其究係有權代理？或無權代理？自仍應視其是否經合法授與代理權而
    定。按「代理權係以法律行為授與者，其授與應向代理人或向代理人對之為代理
    行為之第三人，以意思表示為之。」、「無代理權人以代理人之名義所為之法律
    行為，非經本人承認，對於本人不生效力。」民法第一百六十七條、第一百七十
    條第一項定有明文，查鄭貢槌僅為鄭沈配眾多二十餘繼承人中之一人，此有前揭
    繼承系統表可參，亦為兩造所不爭，惟被上訴人並未能舉證鄭貢槌經授權代表全
    體繼承人簽訂前揭協議，則其是否有權代理即待商榷。況系爭土地之糾紛係起源
    於四十五年八月二十七日之收購協議，縱台北市政府於四十五年購置前開土地安
    置被上訴人等數百戶遷建戶之行政措施，係當時一大創舉，惟鄭沈配之繼承人眾
    多，且當時之資訊尚未如今日之發達，故自難以上訴人之被繼承人鄭黃娥、鄭文
    章未適時就台北市政府及被上訴人占用系爭土地一節抗爭，即遽認鄭黃娥、鄭文
    章確有授權鄭貢槌出售系爭土地。此外，民法第一百七十條第一項之承認，固得
    由本人以默示之意思表示為之而補正代理權之欠缺，然默示與單純不作為之沈默
    並不相同，沈默僅於當事人約定以沈默作為意思表示之方法，或法律於特定情形
    之沈默擬制其為意思表示外（例如民法第三百八十七條、第四百五十一條），單
    純未為抗爭或行使請求權之事實，尚不生任何法律效果，不能認為承認之意思，
    是自不得以上訴人長期放任被上訴人及其他拆遷戶使用、投資興建，其所為顯係
    事後承認。
  (三)又上訴人主張鄭沈配之繼承人嗣因不同意鄭貢槌一人無權代理擅自與台北市政府
    簽立四十五年之收購協議，自始即已拒絕依收購協議移轉系爭土地之所有權予台
    北市政府，而台北市政府於六十九年遂對鄭沈配之繼承人等訴請移轉登記，為經
    法院判決敗訴判決確定，有其提出本院六十九年度訴更字第一○八號判決在卷為
    證（見原審卷第三九至六二頁）；而上訴人之被繼承人鄭文章於七十三年間查悉
    其所有之土地遭被上訴人及其他占用人非法興建房屋後，即向台北市政府申請拆
    除，並經台北市政府工務局建築管理處於七十三年十一月八日以北市建（違）字
    第四九七二三號函覆：「台端檢舉本市○○路四九一巷九弄底違建乙案，業經本
    處核定屬實質違建，當儘速依法派工拆除」等語（見原審卷第一八三頁）。另臺
    灣高等法院九十一年度上更（三）字第一○九號鄭沈配其餘繼承人請求遷建戶拆
    屋還地事件，亦認定「遷建戶羅何玉招於五十七年為建屋申領建造執照時，上訴
    人等地主即拒絕出具土地使用同意書，嗣由台北市政府據公權力同意准其建築」
    等語，此有該民事判決書理由欄第六點可按（該判決書附於本院卷）。足徵前揭
    地主不斷對台北市政府、遷建戶表示異議，並否認四十五年之收購協議之效力至
    明。
  (四)按「公同共有人之權利義務，依其公同關係所由規定之法律或契約定之。除前項
    之法律或契約另有規定外，公同共有物之處分，及其他之權利行使，應得公同共
    有人全體之同意。應得公同共有人全體之同意。」民法第八百二十八條復定有明
    文。鄭沈配部分，被上訴人既未能舉證證明鄭貢槌已經得全體繼承人同意而為簽
    訂前開收購協議，則自不得拘束其他共有人而得主張收購協議書為有效。又台北
    市政府縱於七十二年三月十一日取得約百分之廿六之應有部分，惟其與其他共有
    人間既無分管約定，自不得擅就共有土地之特定部分為出租，否則對他共有人仍
    不生效力（最高法院六十二年台上字第一八○三號判例意旨參照），故被上訴人
    尚不得依收購協議抗辯上訴人已出售，而其有權源使用系爭土地。
  (五)況查七十七年九月二十三日上午九時三十分，北市財政局就本件糾紛，在其會議
    室召開公私有土地產權處分事宜協議，出席者有台北市政府法規會、地政處、財
    政局及私有地主林再興、林石園、林石金、鄭木通、鄭林寶玉（代），吳石象等
    人，討論事項記載：私有地主代表吳石象表示：「本人等私地持分所有權人同意
    以七十七年度之公告現值出售予地上房屋所有人，但時間應有一定之期限（以不
    跨年度為限）以免增加土地增值稅之負擔，惟其下另記載「如承購人分期付款遇
    公告現值調解時應補貼地價款」。惟會議結論則記載（一)七十七年十月四日上
    午九時三十分邀請該地區里鄰長及業者代表到局協商承購土地有關事宜（二）私
    有土地所有人所提意見，請再補提書面資料敘明各項內容，並經當事人簽章，以
    便與地上所有權人協調承購之依據憑藉，有上訴人提出之前揭開會通知單暨會議
    紀錄在卷可按（上證九、上證十九）。本件買賣價金固非不可得而確定，但此僅
    屬吳石象個人或當天與會私有地主之意見，並無全部土地所有權人已同意出售系
    爭土地之結論，且嗣後本件兩造並未簽訂買賣契約，則前開結論自不能拘束出席
    之土地所有人。退步言之，縱然前開協調會紀錄得以拘束出席協調會議之土地所
    有人，亦不能拘束其他未出席協調會之土地所有人。從而，被上訴人即不得抗辯
    系爭土地地主與
    屬有權占有。
五、再按無法律上原因而受利益，致他人受損害者，應返還其利益，民法第一百七十
    九條前段定有明文。又於城市地方租用房屋之租金，以不超過土地及建築物申報
    總價額年息百分之十為限，而前開規定於租用基地建築房屋之情形準用之，土地
    法第九十七條第一項、第一百零五條亦分別定有明文。另土地法第九十七條第一
    項規定所謂之土地價額，依同法施行細則第二十五條之規定，係指法定地價而言
    ，而土地法第一百四十八條規定土地所有權人依土地法所申報之地價為法定地價
    ，故土地法第九十七條所謂之土地申報價額，即指該土地之申報地價。再者，依
    平均地權條例第十六條前段規定，舉辦規定地價或重新規定地價時，土地所有權
    人未於公告期間申報地價者，以公告地價百分之八十為其申報地價。經查，系爭
    建物位於台北市○○路，屬於城市地方，自有前開規定之適用。而無權占有他人
    之土地，可能獲得相當於租金之利益亦為社會通常之觀念（最高法院六十一年台
    上字第一六九五號判例參照），參諸被上訴人消極的不拆屋還地之行為，致上訴
    人所受不能使用、收益土地之損害間，顯有因果關係等情，則上訴人依不當得利
    之法律關係，請求被上訴人給付無權占有系爭土地所獲得相當於租金之利益，即
    屬有據。本院審酌系爭土地之坐落位置緊鄰五分埔成衣批發市場、松山車站，位
    形等因素，認上訴人請求被上訴人無權占有系爭土地共四十點八八平方公尺相當
    於租金之不當得利，自八十六年十一月起至九十一年十月止，按系爭土地之申報
    地價（即公告地價之百分之八十）總價額年息百分之八計算，尚屬過高，應按系
    爭土地之申報地價總價額年息百分之五計算，較為允當。又查，系爭土地自八十
    六年七月一日起至八十九年六月三十日止，每平方公尺之公告地價為四萬三千四
    百四十五元，自八十九年七月一日起迄今，每平方公尺之公告地價為五萬一千一
    百七十六元，有公告地價查詢單附卷足稽，是依此標準計算，上訴人應得請求被
    上訴人應給付相當於租金之不當得利合計為一萬二千八百二十四元（計算式詳如
    附表所示），已逾上訴人被上訴人請求之一萬一千七百零三元範圍。
六、綜上所述，本件被上訴人既未舉證證明其占有系爭土地係有合法之權源，則其自
    受有相當於租金之不當得利。從而，上訴人依不當得利之法律關係，請求被上訴
    人應給付上訴人一萬一千七百零三元，及自起訴狀繕本送達之翌日即九十二年二
    月十九日起至清償日止按年息百分之五計算之利息，即無不合，應予准許。原審
    就上開應准許部分，為上訴人敗訴之判決，尚有未洽，上訴意旨求予廢棄改判，
    為有理由，爰由本院予以廢棄改判如主文第二項所示。
七、兩造其餘之攻擊或防禦方法及未經援用之證據，經本院斟酌後，認為均不足以影
    響本判決之結果，自無逐一詳予論駁之必要，併此敘明。
八、訴訟費用負擔之依據：民事訴訟法第七十八條。
中　　　華　　　民　　　國　　九十三　　年　　　八　　　月　　三十一　　日
                              民事第五庭審判長法官  吳青蓉
                                              法官  林秀圓
                                              法官  賴劍毅
右為正本係照原本作成
本件判決不得上訴
中　　　華　　　民　　　國　　九十三　　年　　　九　　　月　　　二　　　日
                                        法院書記官  吳芳玉
附表：
一、自八十六年十一月一日起至八十九年六月三十日止：
（一）自八十六年十一月一日起至八十七年六月三十日止：43445×80%×40.88 ×
      1/30×5%×8/12＝1579元。
（二）自八十七年七月一日起至八十九年六月三十日止：43445×80%×40.88×1/30
      ×5%×2＝4736元。
二、自八十九年七月一日起至九十一年十月三十一日止：
（一）自八十九年七月一日起至九十一年六月三十日止：51176×80%×40.88×1/30
      ×5% ×2＝5579元。
（二）自九十一年七月一日起至九十一年十月三十一日止：51176×80%×40.88×
      1/30× 5%×4/12＝930。
三、上開金額合計一萬二千八百二十四元。
